【裁判字號】    97,訴,175
【裁判日期】    980414
【裁判案由】    分割共有物
【裁判全文】
臺灣臺南地方法院民事判決               97年度訴字第175號
原      告  乙○○  ○
訴訟代理人  黃厚誠律師
被      告  壬  ○
            癸○○
共      同
訴訟代理人  戊○○
被      告  己○○
訴訟代理人  丁○○
被      告  庚○○
兼訴訟代理  辛○○
人
訴訟代理人  丙○○
被      告  甲○○
上列當事人間請求分割共有物事件，經本院於民國98年3月31日
言詞辯論終結，判決如下：
    主  文
兩造共有坐落於台南縣下營鄉○○○段1450地號、地目建、面積
5,142平方公尺土地准予分割如附圖一所示：即編號1450-A部分
，面積2,999平方公尺由原告乙○○ ○與被告己○○2人依原應
有部分比例保持共有；編號1450-B部分，面積107平方公尺由被
告癸○○取得；編號1450-C部分，面積107平方公尺由被告壬○
取得；編號1450-D部分，面積857平方公尺由被告甲○○取得；
編號1450-E部分，面積536平方公尺由被告辛○○取得；編號
1450-F部分，面積536平方公尺由被告庚○○取得。
原告乙○○ ○應補償被告辛○○新臺幣貳萬肆仟零伍拾壹元、
補償被告庚○○新臺幣貳萬捌仟玖佰肆拾參元；被告己○○應補
償被告辛○○新臺幣壹萬捌仟零參拾捌元、補償被告庚○○新臺
幣貳萬壹仟柒佰零柒元；被告癸○○應補償被告辛○○新臺幣壹
萬陸仟參佰陸拾參元、補償被告庚○○新臺幣壹萬玖仟陸佰玖拾
參元；被告壬○應補償被告辛○○新臺幣壹萬陸仟參佰陸拾參元
、補償被告庚○○新臺幣壹萬玖仟陸佰玖拾參元；被告甲○○應
補償被告辛○○新臺幣肆萬肆仟壹佰參拾捌元、補償被告庚○○
新臺幣伍萬參仟壹佰壹拾柒元。
訴訟費用由兩造依附表四所示比例負擔。
   事實及理由
一、本件被告己○○、庚○○、辛○○經合法通知，未於最後言
    詞辯論期日到場，核無民事訴訟法第三百八十六條所列各款
    情形，爰依原告之聲請，由其一造辯論而為判決。
二、原告起訴主張：（一）坐落台南縣下營鄉○○○段1450地號
    、地目建、面積5,142平方公尺，為原告乙○○ ○、被告壬○、被告己○○、被告庚○○、被告辛○○、被告甲○○、
    被告癸○○所共有，應有部分如附表一所示。而查兩造間並
    無不分割之契約，亦無因物之使用目的不能分割之情形，土
    地現況亦無築有建物。惟因無法協議決定分割之方法，爰依
    民法第823條第1項及第824條之規定，訴請裁判分割：１兩
    造共有之系爭土地如附圖一（即臺南縣麻豆地政事務所複丈
    日期為民國97年7月10日之土地複丈成果圖）所示：即編號1
    450-A部分，面積2,999平方公尺由原告乙○○ ○與被告己○○2人依原應有部分比例保持共有；編號1450-B部分，面積
    107平方公尺由被告癸○○取得；編號1450-C部分，面積107
    平方公尺由被告壬○取得；編號1450-D部分，面積857平方
    公尺由被告甲○○取得；編號1450-E部分，面積536平方公
    尺由被告辛○○取得；編號1450-F部分面積536平方公尺由
    被告庚○○取得。２原告乙○○ ○應補償被告辛○○新臺幣
    24,051元、補償被告庚○○28,943元；被告己○○應補償被
    告辛○○18,038元、補償被告庚○○21,707元；被告癸○○
    應補償被告辛○○16,363元、補償被告庚○○19,693元；被
    告壬○應補償被告辛○○16,363元、補償被告庚○○19,693
    元；被告甲○○應補償被告辛○○44,138元、補償被告庚○○53,117元。（二）對被告甲○○具狀抗辯未受通知優先承
    買馮李牡丹系爭坐落台南縣下營鄉○○○段1450地號土地應
    有部分所為之陳述：１按「土地法第三十四條之一第四項之
    優先購買權，係屬債權性質，此由該條項用語，與同法第一
    百零四條第二項及耕地三七五減租條例第十五條第三項用語
    不同，可以知之。被上訴人相互間就系爭土地應有部分之買
    賣，既經辦畢所有權移轉登記，則上訴人本於土地法第三十
    四條之一第四項規定之優先承購權，請求塗銷被上訴人間之
    所有權移轉登記及將該應有部分出賣並移轉登記於伊，即無
    可准許。」（最高法院66年度台上字第1530號民事判例參照
    ），是本件就此原告乙○○ ○受讓自馮李牡丹部分之登記
    效力乃屬確定，要無疑義。２再者，原告乙○○ ○乃於95
    年2月9日即向案外人馮李牡丹購買系爭土地之應有部分，斯
    時被告甲○○尚未為系爭土地之共有人，其未受通知乃屬當
    然，且通知之責亦係出賣人馮李牡丹，要與買受人乙○○ ○
    無涉。更且依前揭最高法院66年度台上字第1530號民事判例
    ，此共有人之優先購買權乃屬債權性質，並不影響本件原告
    已取得系爭土地所有權應有部分之效力。３又依系爭土地之
    土地登記謄本所載，抵押權人乃均為原告乙○○ ○，被告
    甲○○稱一為原告乙○○ ○、一為被告己○○亦有誤會。
    而查，(1)此二抵押權乃係為擔保出賣人馮李牡丹及己○○將
    來之履行登記，而由其設定之日期，馮李牡丹為義務人部分
    之抵押權為95年3月16日（己○○為義務人部分則為95年4月
    24 日），即可知原證4原告乙○○○與馮李牡丹之買賣係於
    95 年2月19日乃屬真實。故該時共有人並無被告甲○○，其
    當然未受通知可優先承買。(2)再就抵押權設定部分，按依土
    地登記規則第107條之規定：「分別共有土地，部分共有人
    就應有部分設定抵押權者，於辦理共有物分割登記時，該抵
    押權按原應有部分轉載於分割後各宗土地之上。但經先徵得
    抵押權人同意者，該抵押權僅轉載於原設定人分割後取得之
    土地上。」可知，轉載於分割後各宗土地乃係因法令之規定
    ，惟原告特於此表明願依該條但書之規定，同意本件系爭土
    地分割後抵押權僅於原設定人分割後取得之土地上。（按馮
    李牡丹已移轉登記，該部分抵押權原告會先辦理塗銷）。（
    三）再被告甲○○稱原告應回復道路、水路，更有誤會。查
    原告購買系爭土地時，現況即為如此，再稽之前手馮李牡丹
    或其更前手（即馮李牡丹之夫馮丁茂），更明確在其數十年
    前得系爭土地共有權時，現況即為此。故被告甲○○稱「有
    人」將之挪移，亦有誤會。更何況被告甲○○移轉取得系爭
    土地所有權應有部分時，現況即如此。並聲明：１兩造共有
    坐落於台南縣下營鄉○○○段1450地號、地目建、面積
    5,142 平方公尺土地准予分割，分割方法如附圖一所示：即
    編號1450-A部分，面積2,999平方公尺由原告乙○○ ○與被
    告己○○2人依原應有部分比例保持共有；編號1450-B部分
    ，面積107平方公尺由被告癸○○取得；編號1450-C部分，
    面積107平方公尺由被告壬○取得；編號1450-D部分，面積
    857平方公尺由被告甲○○取得；編號1450-E部分，面積536
    平方公尺由被告辛○○取得；編號1450-F部分，面積536平
    方公尺由被告庚○○取得。２原告乙○○ ○應補償被告辛○○24,051元、補償被告庚○○28,943元；被告己○○應補
    償被告辛○○18,038元、補償被告庚○○給付21,707元；被
    告癸○○應補償被告辛○○16,363元、補償被告庚○○19,
    693元；被告壬○應補償被告辛○○16,363元、被告庚○○
    19,693元；被告甲○○應補償被告辛○○44,138元、補償被
    告庚○○53,117元。
三、被告甲○○則以：（一）本件原告取得系爭土地應有部分權
    利，係與原共有人馮李牡丹共同實施侵權之詐害行為，損害
    被告優先承購權（土地法第34條之1第4項規定），伊等買賣
    應有部分權利時，未通知被告行使優先承購權，竟逕為物權
    移轉行為，並向地政機關虛偽陳述優先承買權人已放棄優先
    承買權，致地政機關誤為移轉登記，依法伊等物權移轉行為
    應屬無效，並應塗銷移轉登記，原告顯非系爭土地之共有人
    ，無權訴請分割共有土地。（二）原告雖引用最高法院66年
    度台上字第1530號判例，主張共有人之優先購買權屬債權性
    質，不影響原告取得系爭土地應有部分權利效力云云。惟查
    被告並非主張原告與馮李牡丹所為買賣債權無效，亦非主張
    伊等違反優先承買權規定，被告可逕為塗銷移轉登記，而係
    主張伊等共同詐害行為損害被告債權，被告得依法依詐害行
    為規定主張權利，自非最高法院66年度台上字第1530號判例
    所稱情形。（三）原告主張伊與馮李牡丹間於95年2月9日為
    買賣，被告當時非共有人無從通知，並稱由抵押權設定日期
    ，可知為擔保出賣人將來履行移轉登記，並提出買賣契約書
    證明云云。惟查原告所提原證4買賣契約書明顯為臨訟偽制
    ，被告否認其真正，否認伊等於95年2月9日即為買賣，原告
    應舉證證明該買賣契約書為真正，並應舉證證明付款依據，
    否則伊主張難認真實，且抵押權登記不足證明伊等於斯時即
    已買賣，否則伊等不無使公務員登載不實。況查伊等於96年
    12月19日完成移轉登記前被告已登記為系爭土地共有人，且
    伊等明知被告所買受應有部分權利，早經法院拍賣由被告投
    標買受，為何於伊等移轉登記前不通知被告，反逕為物權契
    約及向地政機關虛偽陳述，足見原告所稱皆與事實相悖，自
    非可採。（四）依系爭土地之土地登記謄本所示，原告乙○○ ○、共有人己○○應有部分權利設定有抵押權、若系爭
    土地准予分割，依土地登記規則第107條規定，分割後數筆
    土地均存有上開抵押權，如被告分得土地存有抵押權，勢必
    影響被告權益，且貶損土地價值。乙○○ ○、己○○自應
    先塗銷抵押權登記，始得請求本件分割情形，以免被告及其
    他共有人受不測之損害。原告雖稱伊願同意系爭土地分割後
    抵押權僅於原設定人分割後取得土地上云云，惟原告為上開
    二抵押權之抵押權人，應立即塗銷該二抵押權登記，非僅表
    明願抵押權僅存於伊及己○○分得土地上，難保事後不向地
    政機關出具書面同意書，造成被告損害，故被告認為原告未
    先塗銷抵押權登記，本件應不准許分割。（五）如系爭土地
    無法避免分割，被告不同意原告分割方案，原告將系爭土地
    上半段種植農作物部分給自己，自己分得精華區，其他有墳
    墓等較差地段則分給他共有人，難令人接受。原告稱其與共
    有人己○○已買賣應有部分權利，主張伊與己○○維持共有
    ，應分得其所提分割圖A部分云云，然查上開主張為原告片
    面之詞，本件共有人己○○從未到庭陳述意見，原告亦非其
    代理人，無權代理己○○表示意見，被告否認原告所提伊於
    95 年4月19日與己○○所簽訂不動產（應有部分權利）買賣
    合約書之真正，該買賣合約書上己○○簽名應屬偽造，被告
    亦否認己○○委任代理人之委任狀及該偽稱代理人所提陳訴
    意見狀之真正，況經被告查證在系爭土地北側種植稻米並非
    己○○而係另有他人，原告主張己○○種植稻米云云，顯非
    事實，故被告堅決反對原告所提分割方案，原告豈能與己○○維持共有。（六）被告主張如附圖二所示之分割方案即臺
    南縣麻豆地政事務所測量98年1月15日所製成複丈成果圖所
    示：A部分面積1,714平方公尺分歸原乙○○ ○取得：此部
    分符合原告乙○○ ○所訴要與北側土地1451地號一併利用。
    B 、C部分，面積各107平方公尺分歸被告癸○○、壬○二位
    取得：
    其二人因持分較小，所以堅持鄰路面寬須只要有4－5公尺，
    重點原則在於可供建屋，且原告也有表示願意吸收其凹凸不
    平之部份，所分得的土地上也沒有廢土及廢建物的問題，二
    人就不用為這些處理費煩惱。D部分面積857平方公尺分歸被
    告甲○○取得：因其希望不要分到墳墓的部份，且此部分土
    地上果樹及廢土也只有佔一部份而已。E、F部分，面積各為
    536平方公尺分歸被告辛○○、庚○○二人取得：因系爭土
    地上二座墳墓是屬於劉家長輩的，而且土地上果樹係由被告
    庚○○所種植管理的，所以將此部份分給被告二人是最符合
    經濟條件的，其他共有人也不用為了遷移二座墳墓所需費用
    費心。G部分面積1,285平方公尺分歸被告己○○取得，因己○○生病多年一直居住在安養院，系爭土地北側部分的農作
    物絕非己○○所種植這是可查證的。且本件開庭時己○○均
    未出面陳述意見，對於土地分割也漠不關心，其他共有人也
    對原告所提的買賣合約、委任狀及陳訴意見狀的部分都有疑
    慮，況所有共有人也一致認為己○○應與原告分開分割才是
    ，再者原告自陳他與己○○關係比較密切，所以己○○所分
    得G的部份，其土地的高度較低，而原告乙○○ ○所分得北
    側較有價值之A的部份，二者可自行協商如何補貼，因此將G
    的部份分給被告己○○是最最適合的等語資為抗辯。並聲明
    ：１系爭土地應分割如附圖二所示，即A部分，面積1,714平
    方公尺分歸原乙○○ ○取得；B、C部分，面積各107 平方
    公尺分歸被告癸○○、壬○二位取得；D部分面積857平方公
    尺分歸被告甲○○取得；E、F部分，面積各為536平方公尺
    分歸被告辛○○、庚○○二人取得；G部分，面積1,285平方
    公尺分歸被告己○○取得。
四、被告壬○、癸○○則以伊不同意原告之分割方案，但同意被
    告甲○○所提如附圖二之分割方案等語資為抗辯。
五、被告己○○未於最後言詞辯論期日到場，惟據其以前到場及
    提出之書狀（本院卷，第134頁）所為之陳述略以：其已將
    系爭土地之應有部分出售予原告，特陳明願與原告保持共有
    ，並同意原告所提之分割方案等語資為抗辯。
六、被告辛○○、庚○○未於最後言詞辯論期日到場，惟據其以
    前到場及以書狀陳述略以：其2人同意原告乙○○ ○所提之
    分割方案；並同意以正和不動產估價師事務所郭文杰估價師
    97年10月14日之估價報告書補償數額。不再主張被告辛○○
    、庚○○2人前於本件訴訟提出之分割方案等語資為抗辯。
七、經查，原告主張系爭土地為原告與被告等人共有，應有部分
    為如附表一持份欄所示，業據原告提出土地登記謄本一份、
    戶籍謄本七份及地籍圖二份為證，堪信為真實。
八、按共有人得隨時請求分割共有物，但因物之使用目的不能分
    割或契約定有不分割之期限者，不在此限；共有物之分割，
    依共有人協議之方法行之，分割之方法不能協議者，法院得
    因任何共有人之聲請，以原物分配於各共有人，民法第823
    條第1項、第824條第1項第1款分別定有明文。經查，系爭土
    地依其使用目的並無不能分割之情形，兩造間又無不分割之
    約定，則原告訴請裁判分割，於法並無不合，應予准許。被
    告壬○、癸○○抗辯：系爭土地有南北高低落差，應俟土地
    填平後再行分割云云，並無足採。
九、被告甲○○固抗辯：原告買受訴外人馮李牡丹系爭土地之應
    有部分，被告甲○○否認該買賣契約之真正，伊等買賣時並
    未通知同為共有人之被告優先承買，原告無權訴請分割共有
    物云云。惟按「土地法第三十四條之一第四項之優先購買權
    ，係屬債權性質，此由該條項用語，與同法第一百零四條第
    二項及耕地三七五減租條例第十五條第三項用語不同，可以
    知之。被上訴人相互間就系爭土地應有部分之買賣，既經辦
    畢所有權移轉登記，則上訴人本於土地法第三十四條之一第
    四項規定之優先承購權，請求塗銷被上訴人間之所有權移轉
    登記及將該應有部分出賣並移轉登記於伊，即無可准許。」
    （最高法院66年度台上字第1530號判例參照），是以本件乙○○ ○受讓自馮李牡丹之系爭土地之應有部分，縱令訴外
    人馮李牡丹於出售應有部分時漏未通知被告甲○○優先承買
    ，因優先承買權屬債權性質，並不影響訴外人馮李牡丹與原
    告間買賣之效力。況被告甲○○係於95年12月6日因拍賣而
    登記取得系爭土地之應有部分，有土地登記簿謄本可稽，原
    告則係於95年2月9日即向訴外人馮李牡丹購買系爭土地之應
    有部分，有不動產買賣合約書可稽（本院卷，第55頁），斯
    時被告甲○○尚未登記為系爭土地之共有人，自未能受通知
    優先承買。被告甲○○並以訴外人馮李牡丹96年12間將其所
    有系爭土地持分3分之1出賣予乙○○ ○時，未通知對該土
    地持分有優先承買權之被告甲○○，卻於該土地登記申請書
    上備註欄內填具所示「優先承買權人已放棄優先承買權屬實
    ，如有不實，出賣人願負法律責任」等不實事項並蓋印「馮
    李牡丹」後持以向地政事務所為不動產登記，因認涉有偽造
    文書犯行而向台灣台南地方法院檢察署檢察官告訴，經該署
    檢察官以97年7月5日97偵字第8409號處分不起訴嗣經甲○○
    再議，亦經台灣高等法院台南分院以97年8月18日97年度上
    聲議字第710號處分書駁回再議而告確定，有上開台灣高等
    法院台南分院以97年8月18日97年度上聲議字第710號處分書
    在卷可資佐憑，是以被告甲○○抗辯原告與訴外人馮李牡丹
    買賣時並未通知同為共有人之被告甲○○優先承買，原告無
    權訴請分割共有物云云，揆諸上開判例見解，並無可採。
十、（一）再按分割共有物，以消滅共有關係為目的，法院裁判
    分割共有土地時，除因該土地內部分土地之使用目的不能分
    割（如為道路）或部分共有人仍願維持其共有關係，應就該
    部分土地不予分割或准該部分共有人成立新共有關係外，應
    將土地分配於各共有人單獨所有。又分割共有物究以原物分
    割或變價分割為適當，法院應斟酌當事人意願、共有物之使
    用情形、經濟效用及全體共有人之利益等情形而為適當之分
    割，不受共有人所主張分割方法之拘束。最高法院著有69年
    度台上字第1831號判例、88年度台上字第600號判決可資參
    照。
    （二）查系爭土地呈狹長型，東邊臨四米寬之產業道路。系
    爭土地自北至南分為馮李牡丹之配偶及被告己○○種植之稻
    田，南邊之果樹為被告庚○○所種，南邊之棚架亦為被告庚○○所搭，西南側則為被告辛○○及庚○○父母之二墳墓等
    情，業據本院依職權履勘現場，製有勘驗筆錄及現場略圖可
    稽，並囑託臺南縣麻豆地政事務所測量員就系爭土地現之使
    用現況（本院卷，第82頁系爭土地之現況圖，如附圖三）、
    原告及被告甲○○所提之分割方案繪製複丈成圖（如附圖一
    、二）可參。
    （三）茲就就原告所提之附圖一及被告甲○○所提之附圖二
    分割方案分析其優劣如下：
    １依原告所提如附圖一所示之分割方案，係將系爭土地分割
      為七部分：即編號1450-A部分，面積2,999平方公尺由原
      告乙○○ ○與被告己○○2人依原應有部分比例保持共有
      ；編號1450-B部分，面積107平方公尺由被告癸○○取得
      ；編號1450-C部分，面積107平方公尺由被告壬○取得；
      編號1450-D部分，面積857平方公尺由被告甲○○取得；
      編號1450-E部分，面積536平方公尺由被告辛○○取得；
      編號1450-F部分，面積536平方公尺由被告庚○○取得。
      (1)就對外交通狀況而言：查系爭土地東側臨訴外同段1416
      -1及1448-1之產業道路，若採原告如附圖一所示之分割方
      案，兩造等各共有人均分得臨路之土地，且有相當臨路面
      寬，方便對外連絡。(2)就共有人之意願：共有人七人中，
      除原告外，被告己○○、辛○○、庚○○均表明同意原告
      如附圖一所示之分割方案，被告己○○並具狀表明願與原
      告保持共有。(3)系爭土地之整體利用：查系爭土地南側臨
      被告庚○○之配偶劉林來喜及被告庚○○所有之同段
      1448、1449地號土地，有土地記謄本可按（本院卷，114
      、117頁），若採附圖一所示之分割方案，被告庚○○分
      得系爭土地之最南側F部分，可與上開被告庚○○之配偶
      劉林來喜及被告庚○○所有之同段1448、1449地號土地合
      併利用。系爭土地北邊臨同段1451 、1417地號土地，均
      為原告所有，有土地登記謄本可稽（本院卷，115、116頁
       ），若採原告之分割方案，原告與被告己○○保持共有
      ，分得如附圖一所示A部分，可與同段1451、1417地號土
       地合併利用，符合經濟效益。(4)就使用現況而言：系爭
       土地之西南側如附圖三所示C、D部分有被告辛○○、庚○○父母之墳墓，如附圖三所示B部分，若採附圖一之
       分割方案，該二墳墓所在之位置分歸被告辛○○所有（
       如附圖一所示E部分），亦符合共有人之使用現況。
    ２依被告甲○○所提附圖二之分割方案，亦將系爭土地分為
      七部分(1)就對外交通狀況而言：兩造等各共有人固均分得
      臨路之土地，且有相當臨路面寬，惟被告癸○○、壬○分
      得如附圖二所示B、C二部分，較之附圖一所示癸○○、壬○分得之B、C二部分，被告癸○○、壬○分得如附圖二所
      示B、C 二部分，顯然較為狹長，臨路面寬亦不如附圖一
      所示B、C 二部分，較不易利用。(2)就共有人之意願：如
      附圖二所示之分割方案，將原告與被告己○○之土地分為
      最北及最南側二部分，違反被告己○○願與原告保持共有
      之意願。又共有人七人中，除原告外，被告己○○、辛○○、庚○○均表明同意原告如附圖一所示之分割方案，被
      告己○○並具狀表明願與原告保持共有，若採附圖二所示
      之分割方案，明顯違反大多數共有人之意願。(3)系爭土地
      之整體利用：查系爭土地南側臨被告庚○○之配偶劉林來
      喜及被告庚○○所有之同段1448、1449地號土地，已如上
      述，若採附圖二所示之分割方案，被告庚○○分得F部分
      ，將無法上開被告庚○○之配偶劉林來喜及被告庚○○所
      有之同段1448、1449地號土地合併利用，不符合經濟效益
      。(4)就使用現況而言：系爭土地之西南側如附圖三所示C
      、D 部分有被告辛○○、庚○○父母之墳墓，如附圖三所
      示B部分，若採附圖二之分割方案，該二墳墓所在之位置
      將有部分分歸被告己○○取得（如附圖二所示F部分），
      不符合共有人之使用現況，自非被告己○○、辛○○及庚○○之所願。
    ３綜上所述，採如附圖一所示之分割方案不論就對外交通狀
      況、共有人之意願、系爭土地之整體利用、共有人之使用
      現況各項而言，均較採如附圖二所示之分割方案，符合各
      共有人之利益。
十一、關於共有物之分割，如依原物之數量按應有部分之比例分
      配，價值不相當，而須以金錢補償時，應依原物之總價值
      ，按各共有人應有部分比例算出其價值，再與各共有人實
      際分得部分之價值相較，由分得價值較高之共有人，就其
      超出應有部分價值之差額部分，對分得價值較低之共有人
      全體為補償，並依各該短少部分之比例，定其給付金額，
      方為公允（最高法院90年度台上字第1245號判決）。查系
      爭土地北邊地勢較高、南邊地勢較低，且東邊鄰路，是以
      分得北邊土地者及分得臨路面寬較寬者，經濟價值最高，
      依原告所提之如附圖一所示方案，係由原告、被告己○○
      、癸○○、壬○、甲○○分得價值較高土地，故應由渠等
      對其餘被告辛○○及庚○○予以補償，始稱公允。
十二、本件經送請正和不動產估價師事務所鑑定依附圖一所示分
      割案各土地間之價差為何及如何補償？經該事務所以97年
      12 月1日和字第97056號函及所附鑑定結論為各共有人分
      得土地增減差值額如附表二所示，本院爰斟酌系爭土地之
      對外交通狀況、共有人之意願、系爭土地之整體利用、共
      有人之使用現況等項，認採如附圖一所示之分割方案，依
      上開正和不動產估價師事務所鑑定結論，判命原告、被告
      己○○、癸○○、壬○、甲○○分別對被告辛○○及庚○○等人給予如主文第二項所示之適當補償，符合兩造之經
      濟利益及公平原則，自為可採。
十三、末查，本院曾就如附圖二所示之分割方案送請正和不動產
      估價師事務所鑑定各共有人分得土地之價差及補償金額為
      何，經該事務所以98年3月27日和字第98001號函及所附鑑
      定報告函復本院在案（如附表三），被告甲○○雖於本院
      九十八年三月三十一日言詞辯論終結後之九十八年四月三
      日具狀主張針對正和不動產估價師事務所鑑定依附圖二所
      示分割案各土地間之價差為何及如何補償一節，應再加入
      地上物及土壤回填工程用1,217,999元互相補償一節，因
      被告甲○○所提如附表二所示之分割方案並無可採，已如
      上述，則上述地上物及土壤回填工程用1,217,999元有否
      列入各共有人間相互補償之必要，即與本件判決結果不生
      影響，被告甲○○上開主張，本院爰不作論斷。
十四、因本案事證已臻明確，兩造其餘主張陳述及所提之證據，
      均毋庸再予審酌，附此敘明。
十五、本件係共有物分割訴訟，由被告負擔訴訟費用顯失公平，
      爰依民事訴訟法第八十條之一之規定，由兩造即全體共有
      人依系爭土地應有部分之比例負擔訴訟費用如附表四所示
      。
十六、據上論結，本件原告之訴為有理由，爰依民事訴訟法第38
      5條第1項前段、第78條、第80條之1、第85條第1項但書，
      判決如主文。
中    華    民    國    98    年    4    月    14     日
                  民事第一庭    法  官  孫玉文
以上正本係照原本作成。
如對本判決上訴，須於判決送達後20日內向本院提出上訴狀。
中    華    民    國    98    年    4     月   14     日
                                書記官  蘇玟心
附表一
┌─────┬─────┐
│共有人    │ 應有部分 │
├─────┼─────┤
│乙○○ ○ │ 48分之16 │
├─────┼─────┤
│己○○    │ 48分之12 │
├─────┼─────┤
│癸○○    │ 48分之1  │
├─────┼─────┤
│壬  ○    │ 48分之1  │
├─────┼─────┤
│甲○○    │ 48分之8  │
├─────┼─────┤
│辛○○    │ 48分之5  │
├─────┼─────┤
│庚○○    │ 48分之5  │
└─────┴─────┘
附表二
┌───┬────┬────┬─────┬─────┬─────┐
│持有人│分割面積│持分面積│分割價值  │持分價值  │增減差值額│
├───┼────┼────┼─────┼─────┼─────┤
│馮新聰│1,713.71│1,714.00│ 4,335,185│ 4,282,191│    52,994│
├───┼────┼────┼─────┼─────┼─────┤
│己○○│1,285.29│1,285.50│ 3,251,389│ 3,211,644│    39,745│
├───┼────┼────┼─────┼─────┼─────┤
│癸○○│  107.00│  107.13│   303,693│   267,637│    36,056│
├───┼────┼────┼─────┼─────┼─────┤
│壬  ○│  107.00│  107.13│   303,693│   267,637│    36,056│
├───┼────┼────┼─────┼─────┼─────┤
│甲○○│  857.00│  857.00│ 2,238,351│ 2,141,096│    97,255│
├───┼────┼────┼─────┼─────┼─────┤
│辛○○│  536.00│  535.63│ 1,219,232│ 1,338,185│ －118,953│
├───┼────┼────┼─────┼─────┼─────┤
│庚○○│  536.00│  535.63│ 1,195,032│ 1,338,185│ －143,153│
├───┼────┼────┼─────┼─────┼─────┤
│合  計│5,142.00│5,142.00│12,846,575│12,846,575│         0│
└───┴────┴────┴─────┴─────┴─────┘
  《 +代表應付補償金額，－代表應得補償金額 》
    附表三
┌───┬────┬────┬─────┬─────┬─────┐
│持有人│分割面積│持分面積│分割價值  │持分價值  │增減差值額│
├───┼────┼────┼─────┼─────┼─────┤
│馮新聰│1,714.00│1,714.00│ 4,304,010│ 4,376,706│  －72,696│
├───┼────┼────┼─────┼─────┼─────┤
│己○○│1,285.00│1,285.50│ 3,238,851│ 3,282,529│  －43,678│
├───┼────┼────┼─────┼─────┼─────┤
│癸○○│  107.00│  107.13│   289,869│   273,544│    16,325│
├───┼────┼────┼─────┼─────┼─────┤
│壬  ○│  107.00│  107.13│   289,869│   273,544│    16,325│
├───┼────┼────┼─────┼─────┼─────┤
│甲○○│  857.00│  857.00│ 2,227,407│ 2,188,353│    39,054│
├───┼────┼────┼─────┼─────┼─────┤
│辛○○│  536.00│  535.63│ 1,390,056│ 1,367,721│    22,335│
├───┼────┼────┼─────┼─────┼─────┤
│庚○○│  536.00│  535.63│ 1,390,056│ 1,367,721│    22,335│
├───┼────┼────┼─────┼─────┼─────┤
│合  計│5,142.00│5,142.00│13,130,118│13,130,118│         0│
└───┴────┴────┴─────┴─────┴─────┘
  《 +代表應付補償金額，－代表應得補償金額 》
附表四
┌─────┬───────────┐
│共有人    │應負擔訴訟費用之比例  │
├─────┼───────────┤
│乙○○ ○ │     48分之16         │
├─────┼───────────┤
│己○○    │     48分之12         │
├─────┼───────────┤
│癸○○    │     48分之1          │
├─────┼───────────┤
│壬  ○    │     48分之1          │
├─────┼───────────┤
│甲○○    │     48分之8          │
├─────┼───────────┤
│辛○○    │     48分之5          │
├─────┼───────────┤
│庚○○    │     48分之5          │
└─────┴───────────┘


司法院資訊處製作；財團法人民間司法改革基金會備份。
